臺灣南投地方法院民事判決
                                      109年度訴字第512號
原      告  京城商業銀行股份有限公司

法定代理人  戴誠志  
訴訟代理人  葉寒柏  
            方永舟  
被      告  鐘林久美

            周林美姬
訴訟代理人  梁徽志律師
上列當事人間請求確認抵押權不存在事件，本院於民國110年11
月1日言詞辯論終結，茲判決如下：
    主  文
確認被告就如附表一所示之土地設定如附表一所示之抵押權，於
擔保債權金額超過新臺幣伍拾萬元部分之擔保債權及抵押權均不
存在。 
被告周林美姬應將前項抵押權所擔保之債權金額於超過新臺幣伍
拾萬部分之登記，予以塗銷。 
原告其餘之訴駁回。
訴訟費用由被告負擔六分之五，餘由原告負擔。
    事實及理由
壹、程序部分：
一、按確認法律關係之訴，非原告有即受確認判決之法律上利益
    者，不得提起之，民事訴訟法第247 條第1 項前段定有明文
    。又所謂即受確認判決之法律上利益，係指因法律關係之存
    否不明確，致原告在私法上之地位有受侵害之危險，而此項
    危險得以對於被告之確認判決除去者而言，故確認法律關係
    成立或不成立之訴，苟具備前開要件，即得謂有受確認判決
    之法律上利益，縱其所求確認者為他人間之法律關係，亦非
    不得提起（最高法院42年台上字第1031號、52年台上字第12
    40號判決意旨可資參照）。經查：原告主張其為被告鐘林久
    美之普通債權人，並取得執行名義，就被告鐘林久美所有坐
    落南投縣○○鄉○○段000 地號土地（下稱系爭土地）聲請強制
    執行，因系爭土地於民國93年1 月30日為被告周林美姬設定
    如附表內容所示擔保債權總金額新臺幣（下同）3,000,000 
    元(下稱系爭債權)之普通抵押權（下稱系爭抵押權），因而
    拍賣無實益，故原告主張系爭抵押權及所擔保之系爭債權於
    超過500,000元部分均不存在，然為被告所否認，堪認兩造
    間就系爭抵押權及所擔保系爭債權於超過500,000元部分之
    存否並不明確，致原告在私法上之地位有受侵害之不安狀態
    存在，且此不安狀態得以確認判決除去之，故原告起訴請求
    確認系爭抵押權及所擔保債權均不存在，有即受確認判決之
    法律上利益。
二、又訴狀送達後，原告不得將原訴變更或追加他訴，但請求之
    基礎事實同一者、擴張或減縮應受判決事項之聲明者，不在
    此限，民事訴訟法第255 條第1 項第2 款、第3 款定有明文
    。本件原告原請求確認被告周林美姬對被告鐘林久美如附表
    所示之系爭土地所設定之系爭抵押權，所擔保之系爭債權不
    存在；被告周林美姬應將系爭抵押權設定登記予以塗銷，復
    於110 年4月15日、同年10月21日分別提出民事準備一狀、
    民事準備二狀兼綜合言詞辯論意旨狀，最終更正訴之聲明為
    ：㈠請求確認被告周林美姬對被告鐘林久美如附表一所示之
    系爭土地，於93年1 月30日登記，擔保債權總額為3,000,00
    0元之系爭抵押權所擔保之債權僅有500,000 元之債權一筆
    及其利息，不擔保其他債權；㈡被告應將系爭抵押權所擔保
    之債權變更登記為500,000元，費用由被告連帶負擔（見本
    院卷第145頁至146頁、第233頁至第234頁）。核上開原告減
    縮確認範圍及追加請求部分，請求基礎事實同一，證據資料
    得以相互援用，與前開規定相符，應予准許。
三、被告鐘林久美未於言詞辯論期日到場，核無民事訴訟法第38
    6 條所列各款情形，爰依原告之聲請，由其一造辯論而為判
    決。
貳、實體部分：
一、原告起訴主張略以：
  ㈠被告鐘林久美向原告借款，尚積欠原告2,468,326 元，及自9
    2年12月16日起至清償日止，依約應計之利息、違約金尚未
    清償，業經核發臺灣臺南地方法院94年度執字第14003 號債
    權憑證。嗣原告執前開債權憑證向臺灣高雄地方法院聲請強
    制執行系爭土地，惟系爭土地上設定有系爭抵押權，致拍賣
    無實益。
  ㈡被告周林美姬稱訴外人炘鋼實業股份有限公司（下稱炘鋼公
    司）於93年因外債過多向其商借600,000 元等語，惟既未能
    提出相關金錢借貸契約，亦無交易明細、收據等以證明有借
    貸合意或借款交付事實存在，故前開600,000 元之債權存在
    ，並不足採。
  ㈢被告周林美姬稱訴外人鐘雅馨如附表二編號1至4之匯款，總
    計於90年9 、10月間借款2,290,000 元予訴外人炘鋼公司，
    並主張自鐘雅馨處受讓前揭債權。然前揭四筆匯款之目的，
    或為借貸、或為贈與、甚為清償債務均有可能，難僅以上開
    匯款紀錄即推論鐘雅馨對訴外人馮茹玲有550,000 元債權、
    對炘鋼公司有1,740,000 元債權，況被告周林美姬更未提出
    相關資料以證明受讓前開2,290,000 元債權之事實，故被告
    周林美姬主張其對炘鋼公司有2,290,000 元之債權存在，並
    不足採。
  ㈣被告周林美姬於92年12月25日匯出500,000 元，倘若係被告
    鐘林久美所借，則93年1 月30日被告鐘林久美將系爭土地設
    定系爭抵押權以擔保自己所積欠之500,000 元債務，尚屬合
    理。
  ㈤系爭抵押權自設定迄今已逾16年，倘被告鐘林久美未為清償
    ，抵押權人周林美姬應已實行抵押權求償，是系爭抵押權所
    擔保之債權除上開所述之500,000元外，超過部分應不存在
    ，爰依民事訴訟法第247 條及民法第242 條、第767條第1項
    前段之規定提起本訴。並聲明：⒈確認被告周林美姬對被告
    鐘林久美如附表一之系爭抵押權所擔保之債權僅有500,000 
    元之債權一筆及其利息，不擔保其他債權。⒉被告應將系爭
    抵押權所擔保之債權變更登記為500,000元，費用由被告連
    帶負擔。
二、被告部分：
　㈠被告周林美姬抗辯略以：
  ⒈本件主債務人炘鋼公司在92、93年間即積欠上千萬元金額，
    因無力支付欠款，乃於92至93年間向被告周林美姬商借600,
    000 元，被告周林美姬確實有交付借款，此有附表二編號5
    之匯款500,000元可證，另100,000元則是口頭約定之利息。
  ⒉另訴外人鐘雅馨前於附表二編號1至4所示時間匯款之各款項
    如附表二所示之各款項，總計於90年9 、10月間借款2,290,
    000 元予主債務人炘鋼公司，附表二編號5周林美姬匯款予
    鐘英峰，嗣因鐘雅馨於93年間居住於泰國，為避免債權落空
    ，乃將前揭附表編號1至4之債權讓與給被告周林美姬，約定
    由被告周林美姬向主債務人炘鋼公司追討債權。前揭債權讓
    與經通知主債務人炘鋼公司後，斯時鐘林久美為炘鋼公司監
    察人，於徵得被告鐘林久美同意後由被告鐘林久美提供系爭
    土地擔任物保，擔保主債務人炘鋼公司之債務，故由被告周
    林美姬自己所出借之600,000 元與前揭鐘雅馨貸與之2,290,
    000 元予以合併，設定系爭抵押權。
  ⒊並聲明：原告之訴駁回；如受不利判決，請准供擔保免為假
    執行。
　㈡被告鐘林久美抗辯略以：
　⒈伊就如附表二所示編號1至4之借款，有跟鐘雅馨說先借給鐘
    英峰，日後鐘英峰如未還款，伊係保證人，伊會負責還款等
    語。
　⒉並聲明：原告之訴駁回。
三、經查，被告鐘林久美向原告借款，尚積欠原告2,468,326 元
    ，及自92年12月16日起至清償日止，依約應計之利息、違約
    金尚未清償，嗣原告聲請強制執行被告鐘林久美所有之系爭
    土地，惟系爭土地上設定有系爭抵押權，致拍賣無實益。又
    系爭抵押權之登記內容如附表一所示，以及鐘雅馨及被告周
    林美姬於如附表二所示之日期匯款如附表二所示之金額予如
    附表二所示之對象等情，有原告所出具之臺灣臺南地方法院
    所核發之債權憑證及執行紀錄表、系爭土地第一類登記謄本
    、鐘雅馨之匯款憑單、被告周林美姬所有之彰化銀行存摺內
    頁匯款紀錄等在卷可佐(見本院卷第25頁至第28頁、第141頁
    、第91頁至第97頁、第129頁)，且為兩造所不爭執，另原告
    就附表二編號5所示之500,000元匯款自認為系爭抵押權所擔
    保之債權(見本院卷第202頁、第248頁)，以上事實首堪認定
    為真。
四、本院之判斷：
　　原告上開主張為被告所否認，並以前詞置辯，是本件爭點厥
    為：㈠系爭抵押權及其所擔保之系爭債權於超過500,000元範
    圍之部分是否存在?㈡如不存在，原告代位請求被告就系爭抵
    押權所登記擔保債權金額部分於超過500,000元部分予以塗
    銷，以及費用由被告連帶負擔等節，是否有理由?以下分述
    之：
  ㈠系爭抵押權及其所擔保之系爭債權於超過500,000元範圍之部
    分不存在：
　⒈按抵押權為不動產物權，其所擔保債權之種類及範圍，屬抵
    押權之內容，依法應經登記，始生物權之效力。又抵押權為
    從物權，以其擔保之債權存在為成立之要件，具有從屬性，
    倘若所擔保之債權不存在，縱為抵押權之設定登記，仍難認
    其抵押權業已成立，抵押權即無由成立，自應許抵押人請求
    塗銷該抵押權之設定登記。次按抵押權為不動產物權，非經
    登記，不生效力，抵押權人僅能依設定登記之內容行使權利
    ，是抵押債務人究為何人，應以設定登記之內容為準。另按
    確認法律關係不存在之訴，如被告主張其法律關係存在時，
    應由被告負舉證責任(最高法院106年度台上字第2537號、10
    3年度台上字第2075 號判決意旨參照)。是本件被告主張系
    爭抵押權及其所擔保之系爭債權於超過500,000元部分存在
    ，自應由被告負舉證之責。
  ⒉查系爭抵押權如附表一所示，權利人為被告周林美姬、債務
    人及設定義務人同為被告鐘林久美，而抵押債務人為何人，
    自應以設定登記之內容為準，是本件債務人顯為被告鐘林久
    美而已。雖被告周林美姬辯以：被告鐘林久美同時擔任炘鋼
    公司之物上保證人，並提出系爭抵押權設定契約書以為據(
    見本院卷第169頁至第171頁)，其上於被告鐘林久美姓名欄
    前載明義務人兼債務人，而被告鐘林久美為斯時炘鋼公司監
    察人，足證被告鐘林久美為物上保證人等情，然系爭抵押權
    登記申請書已依法銷毀，無法提供，有南投縣水里地政事務
    所110年1月6日水地一字第1090007900號函復可參(見本院卷
    第65頁)，復觀之被告周林美姬所提上開系爭抵押權設定契
    約書，縱依其上記載之內容亦無載明被告鐘林久美為何人保
    證而提供系爭土地作為擔保，而抵押權為物權之一種，首重
    登記之公示性，使一般人透過登記外觀得以預見所擔保之債
    權內容為何，以保障交易安全，故抵押權權利之行使自須依
    登記內容為之。依附表一所示之登記內容，可知債權人為被
    告周林美姬、債務人及設定義務人皆為被告鐘林久美，債務
    人並非登記為炘鋼公司，此情甚為明確，已如前述。故被告
    周林美姬以被告鐘林久美曾任炘鋼公司監察人逕為推論系爭
    土地提供予炘鋼公司作為物上保證，以擔保炘鋼公司如附表
    二所示金額之債務乙情，自難可採。從而，被告周林美姬提
    出如附表二編號1至4所示之匯款憑證為據，然匯款對象欄為
    馮玲如及炘鋼公司，均非被告鐘林久美，至多推論借貸對象
    可能為馮玲如及炘鋼公司，縱再經由債權讓與予被告周林美
    姬，然該債務人均非被告鐘林久美，況且被告鐘林久美亦自
    陳：伊當初請鐘雅馨先借給鐘英峰用，鐘英峰如無法還，伊
    會負責還等語(見本院卷第208頁)，亦足佐證實際借貸人應
    為鐘英峰，而與被告鐘林久美無涉。此外，被告周林美姬亦
    無其他舉證附表二編號1至4之匯款金額，確為被告鐘林久美
    所借貸，是附表二編號1至4所示之金額共2,290,000元(計算
    式：550,000+400,000+500,000+840,000＝2,290,000)，自不
    在系爭抵押權擔保範圍之列。至被告周林美姬所稱口頭約定
    利息100,000元乙節，為原告所否認，其亦未就此部分而為
    舉證，自不在系爭抵押權擔保範圍之列。
　⒊抵押權為從物權，如無擔保債權，即失所附麗，故原告請求
    確認系爭抵押權及其所擔保之系爭債權於超過500,000元部
    分均不存在，為有理由。
  ㈡原告代位請求被告周林美姬就系爭抵押權所登記擔保債權金
    額部分於超過500,000元部分予以塗銷部分有理由，其餘部
    分無理由：
　⒈按所有人對於無權占有或侵奪其所有物者，得請求返還之。
    對於妨害其所有權者，得請求除去之。有妨害其所有權之虞
    者，得請求防止之；債務人怠於行使其權利，債權人因保全
    債權，得以自己之名義，行使其權利，但專屬於債務人本身
    者，不在此限，民法第767 條第1 項、第242 條分別定有明
    文。系爭抵押權及其所擔保之系爭債權於超過500,000元不
    存在，已如前述，則該部分抵押權登記之存在，自已對被告
    鐘林久美之所有權造成妨害，被告鐘林久美得本於所有人之
    地位，請求被告周林美姬塗銷該部分抵押權登記，惟被告鐘
    林久美怠於行使請求被告周林美姬塗銷抵押權登記之權利，
    則原告為被告鐘林久美之債權人，債權有不能受清償之虞，
    為保全債權而主張行使代位權，代位被告鐘林久美請求被告
    周林美姬將系爭抵押權之設定登記於超過500,000元範圍部
    分予以塗銷，自屬有據。
　⒉至原告請求被告鐘林久美塗銷系爭抵押權及其系爭債權超過5
    00,000元部分，因係代位被告鐘林久美行使物上請求權，權
    利行使對象為被告周林美姬，係被告周林美姬就此負有塗銷
    超過500,000元系爭抵押權債權金額之義務，以其為被告即
    為已足，請求被告鐘林久美塗銷部分，則屬無據；另原告此
    節訴之聲明請求被告連帶負擔費用部分，未具體陳明何種費
    用應由被告負擔，亦未說明連帶之依據為何，從而，以上部
    分均應駁回，不予准許。
五、綜上所述，原告訴請確認被告就系爭土地 ，於93年1 月30
    日設定系爭抵押權及其所擔保之債權於超過500,000元範圍
    部分不存在，並依民法第242條、第767 條第1項之規定，請
    求被告周林美姬應將系爭土地辦理之系爭抵押權登記之擔保
    債權於超過500,000元範圍部分，予以塗銷，均有理由，應
    予准許。其餘部分則屬無據，應予駁回。
六、本件原告請求被告周林美姬塗銷登記部分，旨在求被告周林
    美姬為一定之意思表示，依強制執行法第130條規定，待判
    決確定，視為自判決確定時已為意思表示，本不得宣告假執
    行，則被告周林美姬聲明願供擔保免為假執行，即無必要，
    併此敘明。
七、本件事證已臻明確，兩造其餘攻擊防禦方法及所提證據，經
    核與判決之結果不生影響，爰不逐一論述。
八、訴訟費用負擔之依據：民事訴訟法第79條、第85條第1 項本
    文。
中　　華　　民　　國   110    年    11    月    29    日
                  民事第一庭  法  官  葛耀陽
以上正本係照原本作成
如對本判決上訴，須於判決送達後20日內向本院提出上訴狀。如
委任律師提起上訴者，應一併繳納上訴審裁判費。
中　　華　　民　　國　　110 　年　　11　　月　　30　　日
                              書記官  黃婉淑
附表一：
編號 抵押物 所有人暨權利範圍  南投縣水里地政事務所抵押權登記事項 1 南投縣○○鄉○○段000 地號土地 鐘林久美 全部 收件字號：水資登字第002150號 登記日期：民國93年1 月30日 權利人：周林美姬 債權額比例：全部 擔保債權總金額：3,000,000元 清償日期：98年1月28日 債務人：鐘林久美 權利標的：所有權 權利範圍：全部 設定義務人：鐘林久美 
附表二：
編號 匯款人 匯款日期 匯款對象 匯款金額(單位：新臺幣/元) 1 鐘雅馨 90年9月3日 馮茹玲 550,000 2 鐘雅馨 90年9月10日 炘鋼公司 400,000 3 鐘雅馨 90年10月4日 炘鋼公司 500,000 4 鐘雅馨 90年10月11日 炘鋼公司 840,000 5 周林美姬 92年12月25日 鐘英峰 500,000